---
 title: "生存分析教程与数学原理详解"
 author: "Philo"
 date: "`r Sys.Date()`"
 output: 
   html_document:
     toc: true
     toc_depth: 3
     toc_float:
       collapsed: false
       smooth_scroll: true
     number_sections: false
     code_folding: "hide"
     theme: flatly
     highlight: tango
     css: styles.css
---

```{r setup, include=FALSE}
# 设置全局参数
knitr::opts_chunk$set(
  echo = TRUE, 
  message = FALSE, 
  warning = FALSE, 
  fig.width = 8, 
  fig.height = 6, 
  fig.align = "center", 
  dpi = 300,
  # 设置输出目录
  fig.path = "output/",
  # 设置图片格式为PNG
  dev = function(filename, width, height, ...) {
    png(filename = filename, width = width, height = height, res = 300, units = "in", ...)
  },
  # 设置表格格式为三线表
  results = "asis"
)

# 设置表格输出格式
options(knitr.kable.NA = '', knitr.table.format = "markdown")

# 安装必要的R包
if (!require(survival)) install.packages("survival")  # 核心生存分析包
if (!require(survminer)) install.packages("survminer")  # 生存分析可视化
if (!require(ggplot2)) install.packages("ggplot2")    # 数据可视化
if (!require(dplyr)) install.packages("dplyr")        # 数据处理
if (!require(tidyr)) install.packages("tidyr")        # 数据整理

# 加载R包
suppressPackageStartupMessages(library(survival))
suppressPackageStartupMessages(library(survminer))
suppressPackageStartupMessages(library(ggplot2))
suppressPackageStartupMessages(library(dplyr))
suppressPackageStartupMessages(library(tidyr))
# 设置中文字体支持
if (.Platform$OS.type == "windows") {
  windowsFonts("SimHei" = windowsFont("SimHei"))
  theme_set(theme_grey(base_family = "SimHei"))
} else if (.Platform$OS.type == "unix") {
  theme_set(theme_grey(base_family = "WenQuanYi Micro Hei"))
}

# 创建自定义主题
theme_survival <- function() {
  theme_bw() +
    theme(
      plot.title = element_text(size = 16, face = "bold", hjust = 0.5),
      plot.subtitle = element_text(size = 14, hjust = 0.5),
      axis.title = element_text(size = 14),
      axis.text = element_text(size = 12),
      legend.title = element_text(size = 14),
      legend.text = element_text(size = 12),
      strip.text = element_text(size = 12, face = "bold")
    )
}
```

# 生存分析教程与数学原理详解

## 生存分析简介

生存分析是一种统计方法，用于分析事件发生的时间分布，特别适用于研究从开始时间到感兴趣事件（如死亡、疾病复发、设备故障等）发生的时间间隔。

**应用场景：**
- 医学研究：患者存活时间、疾病复发时间分析
- 可靠性工程：设备故障时间分析
- 社会学研究：失业持续时间、婚姻持续时间分析
- 市场营销：客户流失时间分析

**特点：**
- 处理删失数据（censored data）
- 关注事件发生的时间分布
- 可以同时考虑多个影响因素

## 生存分析的数学基础

### 基本概念定义

在生存分析中，需要理解以下几个核心概念：

1. **生存时间（Survival Time）**：从起始事件到感兴趣事件发生的时间间隔，通常用符号 \( T \) 表示。

2. **生存函数（Survival Function）**：表示个体在时间 \( t \) 仍然存活的概率，记作 \( S(t) \)。
   
   \[ S(t) = P(T > t) \]

3. **风险函数（Hazard Function）**：表示在时间 \( t \) 已经存活的个体在接下来的极短时间内发生事件的概率，记作 \( h(t) \)。
   
   \[ h(t) = \lim_{\Delta t 	o 0} \frac{P(t \leq T < t + \Delta t | T \geq t)}{\Delta t} \]

4. **累积风险函数（Cumulative Hazard Function）**：风险函数从0到 \( t \) 的积分，记作 \( H(t) \)。
   
   \[ H(t) = \int_0^t h(u) du \]

5. **概率密度函数（Probability Density Function）**：事件发生在时间 \( t \) 的概率密度，记作 \( f(t) \)。
   
   \[ f(t) = \frac{dF(t)}{dt} \]
   
   其中 \( F(t) = P(T \leq t) \) 是累积分布函数。

### 概念间的数学关系

这些概念之间存在以下重要的数学关系：

\[ S(t) = 1 - F(t) \]
\[ h(t) = \frac{f(t)}{S(t)} \]
\[ S(t) = \exp(-H(t)) \]

### 常用分布模型

生存分析中常用的概率分布模型包括：

1. **指数分布（Exponential Distribution）**：假设风险恒定
   
   \[ h(t) = \lambda \]
   \[ S(t) = \exp(-\lambda t) \]
   
   其中 \( \lambda \) 是常数风险率。

2. **Weibull分布（Weibull Distribution）**：允许风险随时间增加或减少
   
   \[ h(t) = k \lambda (\lambda t)^{k-1} \]
   \[ S(t) = \exp(-(\lambda t)^k) \]
   
   其中 \( \lambda > 0 \) 是尺度参数，\( k > 0 \) 是形状参数。当 \( k = 1 \) 时，Weibull分布退化为指数分布。

3. **对数正态分布（Log-Normal Distribution）**：假设生存时间的对数服从正态分布

4. **对数 logistic分布（Log-Logistic Distribution）**：风险函数先增加后减少

让通过R代码来直观地理解这些分布：

```{r distribution_functions}
# 定义分布函数
h_exp <- function(t, lambda) lambda
S_exp <- function(t, lambda) exp(-lambda * t)

h_weibull <- function(t, lambda, k) k * lambda * (lambda * t)^(k-1)
S_weibull <- function(t, lambda, k) exp(-(lambda * t)^k)

# 绘制生存函数曲线
t <- seq(0, 5, length = 100)
lambda <- 1

par(mfrow = c(1, 2))
plot(t, S_exp(t, lambda), type = "l", main = "指数分布生存函数", 
     xlab = "时间t", ylab = "S(t)", ylim = c(0, 1))

plot(t, S_weibull(t, lambda, k=0.5), type = "l", col = "blue", 
     main = "Weibull分布生存函数", xlab = "时间t", ylab = "S(t)", ylim = c(0, 1))
lines(t, S_weibull(t, lambda, k=1), col = "red")  # 等同于指数分布
lines(t, S_weibull(t, lambda, k=2), col = "green")
legend("topright", legend = c("k=0.5", "k=1", "k=2"), 
       col = c("blue", "red", "green"), lty = 1)
par(mfrow = c(1, 1))
```

## R包安装与加载

在R中进行生存分析，需要安装并加载以下关键包：

- `survival`：核心生存分析包，提供基础函数
- `survminer`：生存分析可视化工具
- `ggplot2`：数据可视化基础包
- `dplyr`：数据处理工具
- `tidyr`：数据整理工具

```{r install_packages}
# 安装必要的R包
if (!require(survival)) install.packages("survival")
if (!require(survminer)) install.packages("survminer")
if (!require(ggplot2)) install.packages("ggplot2")
if (!require(dplyr)) install.packages("dplyr")
if (!require(tidyr)) install.packages("tidyr")

# 加载R包
suppressPackageStartupMessages(library(survival))
suppressPackageStartupMessages(library(survminer))
suppressPackageStartupMessages(library(ggplot2))
suppressPackageStartupMessages(library(dplyr))
suppressPackageStartupMessages(library(tidyr))
```

## 数据准备

R语言提供了多个内置的生存分析数据集，将使用以下数据集进行演示：

1. **lung**：肺癌患者生存数据
2. **ovarian**：卵巢癌患者生存数据
3. **aml**：急性髓细胞白血病患者生存数据

让先查看这些数据集的基本结构：

```{r data_exploration}
# 查看lung数据集结构
cat("=== lung数据集结构 ===\n")
str(lung)
head(lung)

# 查看ovarian数据集结构
cat("\n=== ovarian数据集结构 ===\n")
str(ovarian)
head(ovarian)

# 查看aml数据集结构
cat("\n=== aml数据集结构 ===\n")
str(aml)
head(aml)

# 数据预处理：将性别变量转换为因子
lung$sex <- factor(lung$sex, levels = c(1, 2), labels = c("男性", "女性"))
head(lung$sex)
```

## Kaplan-Meier生存曲线分析

Kaplan-Meier方法是生存分析中最常用的非参数方法，用于估计生存函数。该方法特别适用于处理含有删失数据的生存资料。

### Kaplan-Meier估计的数学原理

Kaplan-Meier估计的基本思想是利用条件概率的乘法规则来估计生存函数。对于一组按时间排序的事件时间点 \( t_1 < t_2 < ... < t_k \)，其中 \( d_i \) 是在时间 \( t_i \) 发生的事件数，\( n_i \) 是在时间 \( t_i \) 开始时的风险人数（即在 \( t_i \) 时刻仍然存活的个体数），则生存函数的Kaplan-Meier估计为：

$$
\hat{S}(t) = \prod_{t_i \leq t} \left(1 - \frac{d_i}{n_i}\right)
$$

### 创建生存对象

在R中，首先需要创建一个生存对象（Survival Object），这是进行生存分析的基础：

```{r create_survival_object}
# 创建生存对象
surv_object <- Surv(time = lung$time, event = lung$status)
cat("生存对象的前6行：\n")
head(surv_object)
```

这里，`time`参数表示生存时间，`event`参数表示事件状态（通常1表示事件发生，0表示删失）。

### 基础KM分析

接下来，使用`survfit()`函数进行Kaplan-Meier估计：

```{r basic_km_analysis}
# 进行KM估计
km_fit <- survfit(surv_object ~ 1, data = lung)
cat("KM估计结果摘要：\n")
summary(km_fit)
```

`survfit()`函数的第一个参数是一个公式，`~ 1`表示不考虑分组因素，即对整个样本进行估计。

### 分组KM分析

可以按不同的因素（如性别）对样本进行分组，比较不同组之间的生存差异：

```{r grouped_km_analysis}
# 分组KM分析（按性别）
km_fit_sex <- survfit(surv_object ~ sex, data = lung)
cat("按性别分组的KM估计结果摘要：\n")
summary(km_fit_sex)
```

### 绘制KM生存曲线

使用`survminer`包中的`ggsurvplot()`函数可以绘制精美的生存曲线：

```{r plot_km_curve}
# 绘制基础KM曲线
p1 <- ggsurvplot(
  km_fit, 
  data = lung,
  risk.table = TRUE,         # 添加风险人数表
  pval = FALSE,              # 单组数据不需要p值检验
  conf.int = TRUE,           # 添加置信区间
  xlab = "生存时间（天）",    # x轴标签
  ylab = "生存概率",          # y轴标签
  title = "肺癌患者总体Kaplan-Meier生存曲线", # 标题
  legend.title = "分组",      # 图例标题
  legend.labs = c("总体"),    # 图例标签
  palette = "blue",          # 颜色
  ggtheme = theme_bw()        # 使用黑白主题
)
p1
```
**图1：肺癌患者总体Kaplan-Meier生存曲线** 该图展示了肺癌患者的整体生存情况。生存曲线随着时间的推移逐渐下降，表示患者存活到特定时间点的概率逐渐降低。风险表显示了不同时间点的风险人数。


```{r plot_km_curve2}

# 绘制分组KM曲线
p2 <- ggsurvplot(
  km_fit_sex, 
  data = lung, 
  risk.table = TRUE,         # 添加风险人数表
  pval = TRUE,               # 添加Log-rank检验p值
  conf.int = TRUE,           # 添加置信区间
  xlab = "生存时间（天）",    # x轴标签
  ylab = "生存概率",          # y轴标签
  title = "不同性别肺癌患者的Kaplan-Meier生存曲线比较", # 标题
  legend.title = "性别",      # 图例标题
  legend.labs = c("男性", "女性"), # 图例标签
  palette = c("#E7B800", "#2E9FDF"), # 颜色
  ggtheme = theme_bw()        # 使用黑白主题
)
p2


```
**图2：按性别分组的肺癌患者生存曲线** 该图展示了肺癌患者中男性和女性的生存曲线比较。从图中可以看出，女性患者的生存曲线整体高于男性患者，提示性别可能是影响肺癌患者预后的一个因素。图下方的风险表显示了不同时间点各组的风险人数。


### Log-rank检验

Log-rank检验是比较两组或多组生存曲线差异的非参数检验方法。在上面的分组KM曲线中，通过`pval = TRUE`参数已经添加了Log-rank检验的结果。

Log-rank检验的原假设是两组的生存函数相同，备择假设是至少有一组的生存函数不同。

也可以单独进行Log-rank检验：

```{r log_rank_test}
# 单独进行Log-rank检验
surv_diff <- survdiff(surv_object ~ sex, data = lung)
surv_diff
```

## Cox比例风险模型分析

Cox比例风险模型是生存分析中最常用的半参数回归模型，它允许同时考虑多个协变量对生存时间的影响。

### Cox模型的数学原理

# Cox比例风险模型及其比例风险假设

## Cox比例风险模型的基本形式
Cox比例风险模型的基本形式表示为：

\[ h(t, \mathbf{x}) = h_0(t) \exp(\mathbf{\beta}^T \mathbf{x}) \]

其中各参数的含义如下：
- \( h(t, \mathbf{x}) \)：具有协变量 \( \mathbf{x} \) 的个体在时间 \( t \) 时的风险函数，描述该个体在时刻 \( t \) 发生研究结局的瞬时风险；
- \( h_0(t) \)：基准风险函数，指所有协变量取值均为0时，个体在时间 \( t \) 的风险函数，仅与时间相关，与协变量无关；
- \( \mathbf{\beta} \)：回归系数向量，每个元素对应一个协变量的回归系数，用于衡量该协变量对风险函数的影响方向和强度；
- \( \exp(\mathbf{\beta}^T \mathbf{x}) \)：风险比（Hazard Ratio, HR），若协变量为分类变量，可直接反映不同类别间的风险倍数关系；若为连续变量，可反映该变量每变化1个单位时风险的变化倍数。


## 比例风险假设（Proportional Hazards Assumption）
比例风险假设是Cox模型的核心前提假设，其核心含义为：**不同协变量组合的个体，其风险函数之比不随时间 \( t \) 变化，始终保持恒定**。

该假设的数学推导过程如下：

\[ \frac{h(t, \mathbf{x}_1)}{h(t, \mathbf{x}_2)} = \frac{h_0(t) \exp(\mathbf{\beta}^T \mathbf{x}_1)}{h_0(t) \exp(\mathbf{\beta}^T \mathbf{x}_2)} = \exp(\mathbf{\beta}^T (\mathbf{x}_1 - \mathbf{x}_2)) \]

推导逻辑说明：
1. 分子分母中的基准风险函数 \( h_0(t) \) 可相互抵消（因 \( h_0(t) \) 与协变量无关）；
2. 根据指数运算性质 \( \frac{\exp(a)}{\exp(b)} = \exp(a - b) \)，将指数项合并；
3. 最终结果 \( \exp(\mathbf{\beta}^T (\mathbf{x}_1 - \mathbf{x}_2)) \) 仅与协变量差异（\( \mathbf{x}_1 - \mathbf{x}_2 \)）和回归系数向量（\( \mathbf{\beta} \)）相关，与时间 \( t \) 无关，验证了“风险比恒定”的假设。

### 基础Cox回归

在R中，使用`coxph()`函数拟合Cox比例风险模型：

```{r basic_cox_model}
# 创建基础Cox模型（仅包含性别变量）
cox1 <- coxph(Surv(time, status) ~ sex, data = lung)
cat("基础Cox回归模型摘要：\n")
summary(cox1)
```

在Cox回归结果中，主要关注：
- **回归系数（coef）**：表示协变量对风险的影响方向和大小
- **风险比（exp(coef)）**：表示协变量每增加一个单位，风险增加的倍数
- **p值**：表示协变量的统计显著性

### 多变量Cox回归

可以在模型中包含多个协变量，进行多变量生存分析：

```{r multivariate_cox_model}
# 创建包含多个协变量的Cox模型
cox2 <- coxph(Surv(time, status) ~ sex + age + ph.ecog + wt.loss, data = lung)
cat("多变量Cox回归模型摘要：\n")
summary(cox2)
```

### 比例风险假设检验

使用Cox模型前，需要检验比例风险假设是否满足。常用的方法是Schoenfeld残差检验：

```{r ph_test}
# 使用Schoenfeld残差检验比例风险假设
test_ph <- cox.zph(cox2)
cat("比例风险假设检验结果：\n")
test_ph

# 可视化比例风险假设检验结果
p5 <- ggcoxzph(test_ph, se = TRUE)
p5

```
**图3：比例风险假设检验结果** 该图展示了Cox比例风险模型的比例风险假设检验结果。图中的曲线应该大致呈水平状态，没有明显的趋势，才能支持比例风险假设。从图中可以看出，的模型基本满足比例风险假设。

如果p值大于0.05，通常认为比例风险假设成立。

### 森林图展示Cox回归结果

森林图是展示Cox回归结果的常用可视化方法，可以直观地展示各个协变量的风险比及其置信区间：

```{r forest_plot}
# 森林图展示Cox回归结果
p6 <- ggforest(
  cox2, 
  data = lung,
  main = "多变量Cox回归模型的森林图",
  cpositions = c(0.02, 0.1, 0.22),
  fontsize = 1.0,
  refLabel = "参考",
  noDigits = 3
)
p6


```
**图4：Cox比例风险模型的森林图** 该森林图展示了多变量Cox回归模型中各个协变量的风险比（HR）及其95%置信区间。森林图是展示Cox回归结果的常用方式，能够直观地显示每个协变量对生存时间的影响方向和强度。
## 高级生存分析技术

### 时间依变协变量

在某些情况下，协变量的值可能随时间变化，这时需要使用时间依变协变量模型：

```{r time_dependent_covariates}
# 创建时间依变协变量的Cox模型
# 这里使用模拟数据演示概念
set.seed(123)
n <- 100
time <- runif(n, 1, 100)
event <- rbinom(n, 1, 0.5)
covariate1 <- rnorm(n)
covariate2 <- rnorm(n)

# 创建时间依变协变量数据
data_temp <- data.frame(
  id = 1:n,
  time = time,
  event = event,
  covariate1 = covariate1,
  covariate2 = covariate2
)

# 演示时间依变协变量的模型设置
cat("时间依变协变量的模型设置示例：\n")
cat("model <- coxph(Surv(start, stop, event) ~ covariate1 + covariate2, data = time_dependent_data)")
```

### 竞争风险模型

在实际研究中，可能存在多种可能导致观察结束的事件（如患者可能死于其他疾病而不是研究关注的疾病），这时需要使用竞争风险模型：

```{r competing_risks}
# 演示竞争风险模型的概念
cat("竞争风险模型的模型设置示例：\n")
cat("cmprsk_model <- coxph(Surv(time, status) ~ covariate1 + covariate2, data = data, cluster = id)")
```

## 生存分析结果的可视化展示

### 组合多个生存曲线图

可以组合多个生存曲线图，方便比较不同数据集或不同分组的结果：
```{r aml_km_plot, echo=TRUE}
# 准备AML数据集
aml$group <- factor(aml$x, levels = c("Maintained", "Nonmaintained"), 
                    labels = c("维持治疗", "非维持治疗"))
surv_object_aml <- Surv(time = aml$time, event = aml$status)
km_fit_aml <- survfit(surv_object_aml ~ group, data = aml)

# 绘制AML患者的KM曲线
p4 <- ggsurvplot(
  km_fit_aml,
  data = aml,
  risk.table = TRUE,
  pval = TRUE,
  conf.int = TRUE,
  xlab = "生存时间（周）",
  ylab = "生存概率",
  title = "AML患者不同治疗方案的生存曲线比较",
  legend.title = "治疗方案",
  legend.labs = c("维持治疗", "非维持治疗"),
  palette = c("#7E6148FF", "#4DBBD5FF"),
  ggtheme = theme_bw()
)

p4
```

**图5：AML患者不同治疗方案的生存曲线比较** 该图比较了AML（急性髓系白血病）患者中维持治疗和非维持治疗两种方案的生存曲线。Log-rank检验的p值表明两组生存曲线差异具有统计学意义。
```{r combined_plots}
# 组合生存曲线图
p_list <- list(p2, p4)
arrange_ggsurvplots(p_list, ncol = 2, nrow = 1)

```
**图6：组合生存曲线图** 该图组合了肺癌患者按性别分组的生存曲线和AML患者按治疗方案分组的生存曲线，方便直观比较不同数据集的生存分析结果。组合图对于展示多个相关分析结果非常有用。


### 风险函数可视化

可以使用`ggcoxfunctional()`函数可视化协变量与风险之间的函数关系：

```{r hazard_function_plot}
# 加载必要的库
library(survival)
library(survminer)

# 处理缺失值 - 这里选择删除包含缺失值的行
lung_clean <- na.omit(lung[, c("time", "status", "age", "ph.ecog", "ph.karno")])


# 重新绘制风险函数图
p8 <- ggcoxfunctional(
  Surv(time, status) ~ log(age) + sqrt(ph.ecog) + ph.karno, 
  data = lung_clean
)

# 显示图形
print(p8)
```
**图7：协变量与风险之间的函数关系图** 该图展示了各个协变量与风险之间的函数关系，用于评估协变量是否需要进行函数转换。图中曲线应该大致呈线性，才能支持协变量与风险之间的线性关系假设。


## 总结与讨论

本教程详细介绍了生存分析的数学原理和R语言实现，包括：

1. **生存分析的数学基础**：生存函数、风险函数、累积风险函数等核心概念及其数学关系
2. **常用分布模型**：指数分布、Weibull分布等
3. **Kaplan-Meier方法**：非参数生存函数估计及其可视化
4. **Cox比例风险模型**：半参数回归模型，用于分析多个协变量对生存时间的影响
5. **高级生存分析技术**：时间依变协变量、竞争风险模型等



## 附录：代码清单

这里提供了本教程中使用的所有主要函数，方便查阅和复习：

| 函数名 | 包 | 功能描述 |
|-------|-----|---------|
| Surv() | survival | 创建生存对象 |
| survfit() | survival | 进行Kaplan-Meier估计 |
| survdiff() | survival | 进行Log-rank检验 |
| coxph() | survival | 拟合Cox比例风险模型 |
| cox.zph() | survival | 检验比例风险假设 |
| ggsurvplot() | survminer | 绘制生存曲线 |
| ggforest() | survminer | 绘制Cox回归森林图 |
| ggcoxzph() | survminer | 可视化比例风险假设检验结果 |
| ggcoxfunctional() | survminer | 可视化协变量函数形式 |
| arrange_ggsurvplots() | survminer | 组合多个生存曲线图 |

