---
 title: "生存分析教程与数学原理详解"
 author: "Philo"
 date: "`r Sys.Date()`"
 output: 
   html_document:
     toc: true
     toc_depth: 3
     toc_float:
       collapsed: false
       smooth_scroll: true
     number_sections: false
     code_folding: "hide"
     theme: flatly
     highlight: tango
     css: styles.css
---

<!-- 注意：此文件已配置所有图表以PNG格式输出到output目录，方便引用到微信公众号 -->

```{r setup, include=FALSE}
# 设置全局参数
knitr::opts_chunk$set(
  echo = TRUE, 
  message = FALSE, 
  warning = FALSE, 
  fig.width = 8, 
  fig.height = 6, 
  fig.align = "center", 
  dpi = 300,
  # 设置输出目录
  fig.path = "output/",
  # 设置图片格式为PNG
  dev = function(filename, width, height, ...) {
    # 确保output目录存在
    if (!dir.exists("output")) dir.create("output")
    png(filename = filename, width = width, height = height, res = 300, units = "in", ...)
  },
  # 设置表格格式为三线表
  results = "asis"
)

# 定义保存PNG图片的函数
save_png <- function(plot_obj, filename, width=8, height=6, dpi=300) {
  # 确保output目录存在
  if (!dir.exists("output")) dir.create("output")
  png(filename = paste0("output/", filename), width = width, height = height, res = dpi, units = "in")
  print(plot_obj)
  dev.off()
  return(plot_obj) # 返回图表对象以便在文档中显示
}

# 设置表格输出格式
options(knitr.kable.NA = '', knitr.table.format = "markdown")

# 安装必要的R包
if (!require(survival)) install.packages("survival")  # 核心生存分析包
if (!require(survminer)) install.packages("survminer")  # 生存分析可视化
if (!require(ggplot2)) install.packages("ggplot2")    # 数据可视化
if (!require(dplyr)) install.packages("dplyr")        # 数据处理
if (!require(tidyr)) install.packages("tidyr")        # 数据整理

# 加载R包
suppressPackageStartupMessages(library(survival))
suppressPackageStartupMessages(library(survminer))
suppressPackageStartupMessages(library(ggplot2))
suppressPackageStartupMessages(library(dplyr))
suppressPackageStartupMessages(library(tidyr))
# 设置中文字体支持
if (.Platform$OS.type == "windows") {
  windowsFonts("SimHei" = windowsFont("SimHei"))
  theme_set(theme_grey(base_family = "SimHei"))
} else if (.Platform$OS.type == "unix") {
  theme_set(theme_grey(base_family = "WenQuanYi Micro Hei"))
}

# 创建自定义主题
theme_survival <- function() {
  theme_bw() +
    theme(
      plot.title = element_text(size = 16, face = "bold", hjust = 0.5),
      plot.subtitle = element_text(size = 14, hjust = 0.5),
      axis.title = element_text(size = 14),
      axis.text = element_text(size = 12),
      legend.title = element_text(size = 14),
      legend.text = element_text(size = 12),
      strip.text = element_text(size = 12, face = "bold")
    )
}
```

# 生存分析教程与数学原理详解

## 生存分析简介

生存分析是一种统计方法，用于分析事件发生的时间分布，特别适用于研究从开始时间到感兴趣事件（如死亡、疾病复发、设备故障等）发生的时间间隔。

**应用场景：**
- 医学研究：患者存活时间、疾病复发时间分析
- 可靠性工程：设备故障时间分析
- 社会学研究：失业持续时间、婚姻持续时间分析
- 市场营销：客户流失时间分析

**特点：**
- 处理删失数据（censored data）
- 关注事件发生的时间分布
- 可以同时考虑多个影响因素

## 生存分析的数学基础

### 基本概念定义

在生存分析中，需要理解以下几个核心概念：

1. **生存时间（Survival Time）**：从起始事件到感兴趣事件发生的时间间隔，通常用符号 \( T \) 表示。

2. **生存函数（Survival Function）**：表示个体在时间 \( t \) 仍然存活的概率，记作 \( S(t) \)。
   
   \[ S(t) = P(T > t) \]

3. **风险函数（Hazard Function）**：表示在时间 \( t \) 已经存活的个体在接下来的极短时间内发生事件的概率，记作 \( h(t) \)。
   
   \[ h(t) = \lim_{\Delta t 	o 0} \frac{P(t \leq T < t + \Delta t | T \geq t)}{\Delta t} \]

4. **累积风险函数（Cumulative Hazard Function）**：风险函数从0到 \( t \) 的积分，记作 \( H(t) \)。
   
   \[ H(t) = \int_0^t h(u) du \]

5. **概率密度函数（Probability Density Function）**：事件发生在时间 \( t \) 的概率密度，记作 \( f(t) \)。
   
   \[ f(t) = \frac{dF(t)}{dt} \]
   
   其中 \( F(t) = P(T \leq t) \) 是累积分布函数。

### 概念间的数学关系

这些概念之间存在以下重要的数学关系：

\[ S(t) = 1 - F(t) \]
\[ h(t) = \frac{f(t)}{S(t)} \]
\[ S(t) = \exp(-H(t)) \]

### 常用分布模型

生存分析中常用的概率分布模型包括：

1. **指数分布（Exponential Distribution）**：假设风险恒定
   
   \[ h(t) = \lambda \]
   \[ S(t) = \exp(-\lambda t) \]
   
   其中 \( \lambda \) 是常数风险率。

2. **Weibull分布（Weibull Distribution）**：允许风险随时间增加或减少
   
   \[ h(t) = k \lambda (\lambda t)^{k-1} \]
   \[ S(t) = \exp(-(\lambda t)^k) \]
   
   其中 \( \lambda > 0 \) 是尺度参数，\( k > 0 \) 是形状参数。当 \( k = 1 \) 时，Weibull分布退化为指数分布。

3. **对数正态分布（Log-Normal Distribution）**：假设生存时间的对数服从正态分布

4. **对数 logistic分布（Log-Logistic Distribution）**：风险函数先增加后减少

让通过R代码来直观地理解这些分布：

```{r distribution_functions}
# 生存分析常用分布（指数分布、Weibull分布）生存函数可视化
# 1. 定义分布的核心函数（风险函数h、生存函数S）
# 指数分布：风险恒定
h_exp <- function(t, lambda) lambda  # 指数分布风险函数（lambda为常数风险率）
S_exp <- function(t, lambda) exp(-lambda * t)  # 指数分布生存函数

# Weibull分布：风险随时间变化（k为形状参数，lambda为尺度参数）
h_weibull <- function(t, lambda, k) k * lambda * (lambda * t)^(k-1)  # Weibull风险函数
S_weibull <- function(t, lambda, k) exp(-(lambda * t)^k)  # Weibull生存函数

# 2. 设置绘图参数与数据
t <- seq(0, 5, length = 100)  # 生成时间序列：从0到5，共100个等间隔时间点（模拟时间维度）
lambda <- 1  # 设定尺度参数lambda=1（简化计算，不影响分布趋势）

# 3. 绘制双面板生存曲线（左：指数分布；右：不同形状参数的Weibull分布）
par(mfrow = c(1, 2))  # 设置绘图布局：1行2列（左右两个子图）
# 左图：指数分布生存曲线
plot(t, S_exp(t, lambda), type = "l",  # type="l"表示绘制折线图
     main = "指数分布生存函数",  # 子图标题
     xlab = "时间t",  # x轴标签（时间）
     ylab = "S(t)（生存概率）",  # y轴标签（生存函数值）
     ylim = c(0, 1))  # y轴范围（生存概率0~1）

# 右图：不同形状参数k的Weibull分布生存曲线
plot(t, S_weibull(t, lambda, k=0.5), type = "l", col = "blue",  # k=0.5，蓝色线
     main = "Weibull分布生存函数（不同k值）", 
     xlab = "时间t", 
     ylab = "S(t)（生存概率）", 
     ylim = c(0, 1))
lines(t, S_weibull(t, lambda, k=1), col = "red")  # k=1，红色线（等同于指数分布）
lines(t, S_weibull(t, lambda, k=2), col = "green")  # k=2，绿色线
# 添加图例：说明不同颜色对应的k值
legend("topright", legend = c("k=0.5", "k=1", "k=2"), 
       col = c("blue", "red", "green"), lty = 1)  # lty=1表示实线


png("output/distribution_functions.png",width = 20,height = 10,res = 500,units = "cm")
# 3. 绘制双面板生存曲线（左：指数分布；右：不同形状参数的Weibull分布）
par(mfrow = c(1, 2))  # 设置绘图布局：1行2列（左右两个子图）
# 左图：指数分布生存曲线
plot(t, S_exp(t, lambda), type = "l",  # type="l"表示绘制折线图
     main = "指数分布生存函数",  # 子图标题
     xlab = "时间t",  # x轴标签（时间）
     ylab = "S(t)（生存概率）",  # y轴标签（生存函数值）
     ylim = c(0, 1))  # y轴范围（生存概率0~1）

# 右图：不同形状参数k的Weibull分布生存曲线
plot(t, S_weibull(t, lambda, k=0.5), type = "l", col = "blue",  # k=0.5，蓝色线
     main = "Weibull分布生存函数（不同k值）", 
     xlab = "时间t", 
     ylab = "S(t)（生存概率）", 
     ylim = c(0, 1))
lines(t, S_weibull(t, lambda, k=1), col = "red")  # k=1，红色线（等同于指数分布）
lines(t, S_weibull(t, lambda, k=2), col = "green")  # k=2，绿色线
# 添加图例：说明不同颜色对应的k值
legend("topright", legend = c("k=0.5", "k=1", "k=2"), 
       col = c("blue", "red", "green"), lty = 1)  # lty=1表示实线
dev.off()
```

## R包安装与加载

在R中进行生存分析，需要安装并加载以下关键包：

- `survival`：核心生存分析包，提供基础函数
- `survminer`：生存分析可视化工具
- `ggplot2`：数据可视化基础包
- `dplyr`：数据处理工具
- `tidyr`：数据整理工具

```{r install_packages}
# 安装必要的R包
if (!require(survival)) install.packages("survival")
if (!require(survminer)) install.packages("survminer")
if (!require(ggplot2)) install.packages("ggplot2")
if (!require(dplyr)) install.packages("dplyr")
if (!require(tidyr)) install.packages("tidyr")

# 加载R包
suppressPackageStartupMessages(library(survival))
suppressPackageStartupMessages(library(survminer))
suppressPackageStartupMessages(library(ggplot2))
suppressPackageStartupMessages(library(dplyr))
suppressPackageStartupMessages(library(tidyr))
```

## 数据准备

R语言提供了多个内置的生存分析数据集，将使用以下数据集进行演示：

1. **lung**：肺癌患者生存数据
2. **ovarian**：卵巢癌患者生存数据
3. **aml**：急性髓细胞白血病患者生存数据

让先查看这些数据集的基本结构：

```{r data_exploration}
# 查看lung数据集结构
cat("=== lung数据集结构 ===\n")
str(lung)
head(lung)

# 查看ovarian数据集结构
cat("\n=== ovarian数据集结构 ===\n")
str(ovarian)
head(ovarian)

# 查看aml数据集结构
cat("\n=== aml数据集结构 ===\n")
str(aml)
head(aml)

# 数据预处理：将性别变量转换为因子
lung$sex <- factor(lung$sex, levels = c(1, 2), labels = c("男性", "女性"))
head(lung$sex)
```

## Kaplan-Meier生存曲线分析

Kaplan-Meier方法是生存分析中最常用的非参数方法，用于估计生存函数。该方法特别适用于处理含有删失数据的生存资料。

### Kaplan-Meier估计的数学原理

Kaplan-Meier估计的基本思想是利用条件概率的乘法规则来估计生存函数。对于一组按时间排序的事件时间点 \( t_1 < t_2 < ... < t_k \)，其中 \( d_i \) 是在时间 \( t_i \) 发生的事件数，\( n_i \) 是在时间 \( t_i \) 开始时的风险人数（即在 \( t_i \) 时刻仍然存活的个体数），则生存函数的Kaplan-Meier估计为：

$$
\hat{S}(t) = \prod_{t_i \leq t} \left(1 - \frac{d_i}{n_i}\right)
$$

### 创建生存对象

在R中，首先需要创建一个生存对象（Survival Object），这是进行生存分析的基础：

```{r create_survival_object}
# 创建生存对象
surv_object <- Surv(time = lung$time, event = lung$status)
cat("生存对象的前6行：\n")
head(surv_object)
```

这里，`time`参数表示生存时间，`event`参数表示事件状态（通常1表示事件发生，0表示删失）。
在代码中通过 `Surv(time = lung$time, event = lung$status)` 创建的“生存对象”，是生存分析的核心数据载体——它整合了**生存时间**和**事件状态**两大关键信息，输出结果 `[1]  306   455  1010+  210   883  1022+` 中每个数值的含义如下：

生存对象的输出有一个关键标识：**数值后带“+”表示“删失数据”，无“+”表示“事件发生数据”**，具体定义基于 `lung` 数据集的参数：
- `time = lung$time`：生存时间，单位为“天”（数据集默认定义）；
- `event = lung$status`：事件状态（`lung` 数据集约定：1=发生结局事件（如患者死亡），0=删失（如患者失访、研究结束时未死亡））。


| 生存对象输出 | 实际含义（对应前6个肺癌患者数据） |
|--------------|-----------------------------------|
| 306          | 该患者**发生结局事件**（死亡），实际生存时间为306天 |
| 455          | 该患者**发生结局事件**（死亡），实际生存时间为455天 |
| 1010+        | 该患者为**删失数据**（未发生死亡）：最后一次随访时间为1010天，之后未再追踪到（如失访），无法确定实际生存时间（实际生存时间≥1010天） |
| 210          | 该患者**发生结局事件**（死亡），实际生存时间为210天 |
| 883          | 该患者**发生结局事件**（死亡），实际生存时间为883天 |
| 1022+        | 该患者为**删失数据**（未发生死亡）：最后一次随访时间为1022天，之后失访或研究结束，实际生存时间≥1022天 |

生存对象的核心作用是“标记删失数据”，这对后续分析（如Kaplan-Meier生存曲线）至关重要：
- 无“+”的事件数据：会参与“生存概率下降”的计算（如306天死亡，会让对应时间点的生存概率降低）；
- 带“+”的删失数据：仅表示“该时间点仍存活”，不会让生存概率下降，仅用于调整“风险人数”（如1010+的患者，在1010天前会被计入“风险人群”，1010天后不再计入）。

简单来说，生存对象通过“+号”清晰区分了“确定的生存时间”和“不确定的随访时间”，是生存分析处理删失数据的基础。
### 基础KM分析

接下来，使用`survfit()`函数进行Kaplan-Meier估计：

```{r basic_km_analysis}
# 进行KM估计
km_fit <- survfit(surv_object ~ 1, data = lung)
cat("KM估计结果摘要：\n")
summary(km_fit)
```

`survfit()`函数的第一个参数是一个公式，`~ 1`表示不考虑分组因素，即对整个样本进行估计。

通过 `survfit(surv_object ~ 1, data = lung)` 得到的是**肺癌患者全体的Kaplan-Meier生存函数估计结果**（`~1` 表示不分组，分析所有患者的整体生存情况）。输出表格中每一列都对应生存分析的核心指标，输出表格共7列，每一列都服务于“描述生存概率随时间的变化”，具体定义如下：

| 列名                | 含义                                                                 |
|---------------------|----------------------------------------------------------------------|
| `time`              | 发生“死亡事件”的具体时间点（仅保留有死亡发生的时间，删失时间不显示） |
| `n.risk`            | 在该时间点**之前**仍存活、且未删失的患者数（即“风险人群数”）         |
| `n.event`           | 在该时间点发生死亡的患者数                                           |
| `survival`          | 截至该时间点的**Kaplan-Meier生存概率**（即存活超过该时间的概率）     |
| `std.err`           | 生存概率的标准误差（反映估计的精度，值越小越精确）                   |
| `lower 95% CI`      | 生存概率的95%置信区间下限（真实生存概率有95%可能≥此值）             |
| `upper 95% CI`      | 生存概率的95%置信区间上限（真实生存概率有95%可能≤此值）             |


我挑表格中**有代表性的时间点**举例，带你理解“生存概率如何随时间变化”，以及各指标的联动关系：

1. 早期时间点（如`time=5`天）：低死亡风险，生存概率接近1
- `time=5`：第5天有1名患者死亡；
- `n.risk=228`：第5天前，共有228名患者存活且未删失（即初始风险人群规模接近228人）；
- `n.event=1`：第5天仅1人死亡；
- `survival=0.9956`：截至第5天，患者存活超过5天的概率为99.56%（计算逻辑：1 - 1/228 ≈ 0.9956）；
- 置信区间`[0.9871, 1.000]`：真实生存概率有95%可能在98.71%~100%之间，估计精度极高（因早期样本量大）。

2. 中期时间点（如`time=306`天）：生存概率降至50%左右（中位生存期）
- `time=306`：第306天有1名患者死亡；
- `n.risk=86`：第306天前，仅剩86名患者仍存活且未删失（近半数患者已死亡或删失）；
- `n.event=1`：第306天1人死亡；
- `survival=0.5070`：截至第306天，患者存活超过306天的概率为50.7%——这接近**中位生存期**（生存概率降至50%的时间，是评估预后的核心指标），说明肺癌患者的中位生存期约为300天左右；
- 置信区间`[0.4427, 0.581]`：较早期变宽，但仍在合理范围，估计精度可接受。

3. 晚期时间点（如`time=883`天）：样本量减少，生存概率低且精度下降
- `time=883`：第883天有1名患者死亡；
- `n.risk=4`：第883天前，仅4名患者仍存活且未删失（大部分患者已死亡）；
- `n.event=1`：第883天1人死亡；
- `survival=0.0503`：截至第883天，患者存活超过883天的概率仅为5.03%（即100人中仅约5人能存活超过883天）；
- 置信区间`[0.0207, 0.123]`：显著变宽（因样本量极少），估计精度下降，此时的生存概率仅作参考。

从完整表格数据可提炼出肺癌患者**整体生存特征**：
1. **生存概率持续下降**：从第5天的99.56%，逐步降至第883天的5.03%，符合“疾病进展导致存活概率随时间降低”的客观规律；
2. **风险人群逐步减少**：`n.risk`从初始的228人，逐步降至晚期的4人，减少的原因包括“死亡”（主要）和“删失”（如失访、研究结束）；
3. **早期死亡风险较低，中期下降加速**：前50天内生存概率下降缓慢（如第59天仍有93.42%），50~300天下降速度加快（300天左右降至50%），300天后下降速度放缓（因剩余患者已属于“预后较好的少数群体”）；
4. **估计精度随时间降低**：早期（如前100天）置信区间窄，生存概率估计精确；晚期（如500天后）置信区间宽，因样本量少，估计不确定性增加。

如果想直接获取“中位生存期”等核心指标，无需手动在表格中找，可运行以下代码：
```{r}
# 提取KM估计的关键统计量（含中位生存期）
surv_summary <- summary(km_fit, times = c(median(km_fit$time), 300, 500, 800))
# 或直接用 survminer 包的函数自动计算
survminer::surv_median(km_fit)
```
运行后会直接输出“中位生存期”及95%置信区间，比手动查表更高效准确。

### 分组KM分析

可以按不同的因素（如性别）对样本进行分组，比较不同组之间的生存差异：

```{r grouped_km_analysis}
# 分组KM分析（按性别）
km_fit_sex <- survfit(surv_object ~ sex, data = lung)
summary(km_fit_sex)
```

### 绘制KM生存曲线

使用`survminer`包中的`ggsurvplot()`函数可以绘制精美的生存曲线：

```{r plot_km_curve}
# 绘制基础KM曲线
p1 <- ggsurvplot(
  km_fit, 
  data = lung,
  risk.table = TRUE,         # 添加风险人数表
  pval = FALSE,              # 单组数据不需要p值检验
  conf.int = TRUE,           # 添加置信区间
  xlab = "生存时间（天）",    # x轴标签
  ylab = "生存概率",          # y轴标签
  title = "肺癌患者总体Kaplan-Meier生存曲线", # 标题
  legend.title = "分组",      # 图例标题
  legend.labs = c("总体"),    # 图例标签
  palette = "blue",          # 颜色
  ggtheme = theme_bw()        # 使用黑白主题
)
p1

png("output/km_overall.png",width = 10,height = 12,res = 500,units = "cm")
p1
dev.off()
```
**图1：肺癌患者总体Kaplan-Meier生存曲线** 该图展示了肺癌患者的整体生存情况。生存曲线随着时间的推移逐渐下降，表示患者存活到特定时间点的概率逐渐降低。风险表显示了不同时间点的风险人数。


```{r plot_km_curve2}

# 绘制分组KM曲线
p2 <- ggsurvplot(
  km_fit_sex, 
  data = lung, 
  risk.table = TRUE,         # 添加风险人数表
  pval = TRUE,               # 添加Log-rank检验p值
  conf.int = TRUE,           # 添加置信区间
  xlab = "生存时间（天）",    # x轴标签
  ylab = "生存概率",          # y轴标签
  title = "不同性别肺癌患者的Kaplan-Meier生存曲线比较", # 标题
  legend.title = "性别",      # 图例标题
  legend.labs = c("男性", "女性"), # 图例标签
  palette = c("#E7B800", "#2E9FDF"), # 颜色
  ggtheme = theme_bw()        # 使用黑白主题
)
p2

png("output/km_by_sex.png",width = 12,height = 14,res = 500,units = "cm")
p2
dev.off()
```
**图2：按性别分组的肺癌患者生存曲线** 该图展示了肺癌患者中男性和女性的生存曲线比较。从图中可以看出，女性患者的生存曲线整体高于男性患者，提示性别可能是影响肺癌患者预后的一个因素。图下方的风险表显示了不同时间点各组的风险人数。


### Log-rank检验

Log-rank检验是比较两组或多组生存曲线差异的非参数检验方法。在上面的分组KM曲线中，通过`pval = TRUE`参数已经添加了Log-rank检验的结果。

Log-rank检验的原假设是两组的生存函数相同，备择假设是至少有一组的生存函数不同。

也可以单独进行Log-rank检验：

```{r log_rank_test}
# 单独进行Log-rank检验
surv_diff <- survdiff(surv_object ~ sex, data = lung)
surv_diff
```

## Cox比例风险模型分析

Cox比例风险模型是生存分析中最常用的半参数回归模型，它允许同时考虑多个协变量对生存时间的影响。

### Cox模型的数学原理

# Cox比例风险模型及其比例风险假设

## Cox比例风险模型的基本形式
Cox比例风险模型的基本形式表示为：

\[ h(t, \mathbf{x}) = h_0(t) \exp(\mathbf{\beta}^T \mathbf{x}) \]

其中各参数的含义如下：
- \( h(t, \mathbf{x}) \)：具有协变量 \( \mathbf{x} \) 的个体在时间 \( t \) 时的风险函数，描述该个体在时刻 \( t \) 发生研究结局的瞬时风险；
- \( h_0(t) \)：基准风险函数，指所有协变量取值均为0时，个体在时间 \( t \) 的风险函数，仅与时间相关，与协变量无关；
- \( \mathbf{\beta} \)：回归系数向量，每个元素对应一个协变量的回归系数，用于衡量该协变量对风险函数的影响方向和强度；
- \( \exp(\mathbf{\beta}^T \mathbf{x}) \)：风险比（Hazard Ratio, HR），若协变量为分类变量，可直接反映不同类别间的风险倍数关系；若为连续变量，可反映该变量每变化1个单位时风险的变化倍数。


## 比例风险假设（Proportional Hazards Assumption）
比例风险假设是Cox模型的核心前提假设，其核心含义为：**不同协变量组合的个体，其风险函数之比不随时间 \( t \) 变化，始终保持恒定**。

该假设的数学推导过程如下：

\[ \frac{h(t, \mathbf{x}_1)}{h(t, \mathbf{x}_2)} = \frac{h_0(t) \exp(\mathbf{\beta}^T \mathbf{x}_1)}{h_0(t) \exp(\mathbf{\beta}^T \mathbf{x}_2)} = \exp(\mathbf{\beta}^T (\mathbf{x}_1 - \mathbf{x}_2)) \]

推导逻辑说明：
1. 分子分母中的基准风险函数 \( h_0(t) \) 可相互抵消（因 \( h_0(t) \) 与协变量无关）；
2. 根据指数运算性质 \( \frac{\exp(a)}{\exp(b)} = \exp(a - b) \)，将指数项合并；
3. 最终结果 \( \exp(\mathbf{\beta}^T (\mathbf{x}_1 - \mathbf{x}_2)) \) 仅与协变量差异（\( \mathbf{x}_1 - \mathbf{x}_2 \)）和回归系数向量（\( \mathbf{\beta} \)）相关，与时间 \( t \) 无关，验证了“风险比恒定”的假设。

### 基础Cox回归

在R中，使用`coxph()`函数拟合Cox比例风险模型：

```{r basic_cox_model}
# 创建基础Cox模型（仅包含性别变量）
cox1 <- coxph(Surv(time, status) ~ sex, data = lung)
cat("基础Cox回归模型摘要：\n")
summary(cox1)
```

在Cox回归结果中，主要关注：
- **回归系数（coef）**：表示协变量对风险的影响方向和大小
- **风险比（exp(coef)）**：表示协变量每增加一个单位，风险增加的倍数
- **p值**：表示协变量的统计显著性




#### 1. 模型基本信息
- 分析样本：共228例患者，其中165例发生了结局事件（如死亡）。
- 模型关注：性别（sex）对“生存时间（time）”和“结局事件（status）”的影响。


#### 2. 性别对生存风险的影响
- **风险比（HR）**：女性的HR=0.588  
  意味着：在其他条件相同的情况下，女性的结局事件（如死亡）风险是男性的58.8%（即女性风险比男性低约41.2%）。
  
- **显著性**：P=0.00149（**表示显著**），且95%置信区间（0.4237~0.816）不包含1，说明“女性风险低于男性”的差异具有明确统计学意义。


#### 3. 模型整体效果
- **区分能力**：一致性指数（Concordance）=0.579，略高于0.5（随机水平），说明仅用性别预测生存的区分能力较弱（但显著优于随机）。
- **模型显著性**：三种检验（似然比、Wald、Score）的P值均为0.001，表明“性别”这一变量能显著预测患者的生存风险。


在仅考虑性别的情况下，女性肺癌患者的生存风险显著低于男性（风险降低约41%），且这一差异具有统计学意义，但仅用性别预测生存的区分能力有限。

### 多变量Cox回归

可以在模型中包含多个协变量，进行多变量生存分析：

```{r multivariate_cox_model}
# 创建包含多个协变量的Cox模型
cox2 <- coxph(Surv(time, status) ~ sex + age + ph.ecog + wt.loss, data = lung)
cat("多变量Cox回归模型摘要：\n")
summary(cox2)
```

### 比例风险假设检验

使用Cox模型前，需要检验比例风险假设是否满足。常用的方法是Schoenfeld残差检验：

```{r ph_test}
# 使用Schoenfeld残差检验比例风险假设
test_ph <- cox.zph(cox2)
cat("比例风险假设检验结果：\n")
test_ph

# 可视化比例风险假设检验结果
p5 <- ggcoxzph(test_ph, se = TRUE)
p5



png("output/ph_test.png",width = 25,height = 16,res = 500,units = "cm")
p5
dev.off()
```
这张图是**Schoenfeld残差图**，用于检验Cox回归模型的**比例风险假设（Proportional Hazards Assumption）**——即“协变量对风险的影响不随时间改变”这一核心假设是否成立。解读如下：


### 1. 整体检验（Global Schoenfeld Test）
顶部标注：`Global Schoenfeld Test p: 0.3137`
- \( p = 0.3137 > 0.05 \)，说明**整体上模型满足比例风险假设**，即所有协变量的“风险效应”未随时间发生系统性变化。


### 2. 单个协变量的检验（Schoenfeld Individual Test）
四个子图分别对应4个协变量（`sex`、`age`、`ph.ecog`、`wt.loss`），每个子图标题为该协变量的检验\( p \)值，同时通过“残差点+平滑曲线”判断趋势：

- **性别（sex，左上）**：\( p = 0.1021 > 0.05 \)，残差点围绕平滑曲线（黑色实线）随机分布，无明显上升/下降趋势 → 满足比例风险假设。
- **年龄（age，右上）**：\( p = 0.5094 > 0.05 \)，残差点与平滑曲线均无时间趋势 → 满足比例风险假设。
- **ECOG体力状态（ph.ecog，左下）**：\( p = 0.2009 > 0.05 \)，虽残差点有波动，但平滑曲线无明确时间趋势 → 满足比例风险假设。
- **体重减轻（wt.loss，右下）**：\( p = 0.8307 > 0.05 \)，残差点与平滑曲线几乎水平 → 满足比例风险假设。


### 结论
**该Cox回归模型的比例风险假设成立**（整体与单个协变量检验的\( p \)值均>0.05，且残差无时间趋势），模型前提假设满足，结果可靠性有保障。
**图3：比例风险假设检验结果** 该图展示了Cox比例风险模型的比例风险假设检验结果。图中的曲线应该大致呈水平状态，没有明显的趋势，才能支持比例风险假设。从图中可以看出，的模型基本满足比例风险假设。

如果p值大于0.05，通常认为比例风险假设成立。

### 森林图展示Cox回归结果

森林图是展示Cox回归结果的常用可视化方法，可以直观地展示各个协变量的风险比及其置信区间：

```{r forest_plot}
# 森林图展示Cox回归结果
p6 <- ggforest(
  cox2, 
  data = lung,
  main = "多变量Cox回归模型的森林图"
)
p6

png("output/forest_plot.png",width = 14,height =10,res = 500,units = "cm")
p6
dev.off()
```
**图4：Cox比例风险模型的森林图** 该森林图展示了多变量Cox回归模型中各个协变量的风险比（HR）及其95%置信区间。森林图是展示Cox回归结果的常用方式，能够直观地显示每个协变量对生存时间的影响方向和强度。
这张多变量Cox回归模型的森林图表明：女性（风险比HR=0.55，P<0.001）是生存的保护因素，ph.ecog评分（HR=1.67，P<0.001）越高生存风险越高，而年龄、体重减轻对生存无显著影响。

## 高级生存分析技术

### 时间依变协变量

在某些情况下，协变量的值可能随时间变化，这时需要使用时间依变协变量模型.
以下基于 veteran（肺癌老兵） 和 cancer（癌症随访） 两个 R 自带数据集，分别改造并实现时间依变协变量 Cox 模型和竞争风险模型，代码可直接运行，且贴合临床数据逻辑：

```{r time_dependent_covariates}
# 1. 加载必需包
library(survival)  # 自带生存分析工具，含veteran数据集
veteran  # 加载肺癌老兵数据
data(cancer, package="survival")

# 2. 数据预处理：添加id、排除缺失、计算中位生存时间
veteran_td <- veteran %>%
  mutate(
    id = 1:nrow(.),  # 手动添加患者ID（关键：标识同一患者的不同时间区间）
    status = as.integer(status)  # 确保事件状态为整数（1=死亡，0=删失）
  ) %>%
  na.omit()  # 排除缺失值

median_surv <- median(veteran_td$time)  # 计算中位生存时间（约120天）

# 3. 构造时间依变数据：拆分随访区间
veteran_td_split <- lapply(unique(veteran_td$id), function(pat_id) {
  # 提取单个患者数据
  pat <- veteran_td[veteran_td$id == pat_id, ]
  
  # 第一段区间：start=0，stop=min(中位时间, 患者实际生存时间)
  seg1 <- data.frame(
    id = pat$id,
    start = 0,
    stop = min(median_surv, pat$time),
    status = ifelse(pat$time <= median_surv, pat$status, 0),  # 事件若在第一段发生，标记为1
    trt = pat$trt,  # 治疗组（1=标准，2=试验）
    age = pat$age,  # 年龄（固定协变量，不随时间变）
    karno = pat$karno  # 第一段体力评分（原始值）
  )
  
  # 第二段区间：仅对随访超中位时间的患者，start=中位时间，stop=实际时间
  if (pat$time > median_surv) {
    seg2 <- data.frame(
      id = pat$id,
      start = median_surv,
      stop = pat$time,
      status = pat$status,  # 事件若在第二段发生，标记为1
      trt = pat$trt,
      age = pat$age,
      karno = pat$karno - 8  # 时间依变：第二段体力评分降低8分（模拟随时间下降）
    )
    return(rbind(seg1, seg2))  # 合并两段数据
  } else {
    return(seg1)  # 仅返回第一段
  }
}) %>% do.call(rbind, .)  # 合并所有患者的区间数据

# 4. 拟合时间依变协变量Cox模型
td_cox_model <- coxph(
  formula = Surv(start, stop, status) ~ trt + age + karno,  # karno为时间依变协变量
  data = veteran_td_split
)

# 5. 查看结果（重点关注karno的风险比）
cat("=== 时间依变协变量Cox模型结果 ===\n")
summary(td_cox_model)

# 提取风险比及95%置信区间（更易解读）
cat("\n=== 风险比（HR）及95%置信区间 ===\n")
exp(cbind(HR = coef(td_cox_model), confint(td_cox_model)))
```

### 竞争风险模型

在实际研究中，可能存在多种可能导致观察结束的事件（如患者可能死于其他疾病而不是研究关注的疾病），这时需要使用竞争风险模型.

```{r competing_risks}
library(cmprsk)
library(survival)
library(dplyr)  # 确保加载dplyr用于数据处理

# 1. 加载数据并预处理（彻底移除NA+协变量数值化）
data(cancer)
cancer_cr <- cancer %>%
  select(time, status, age, sex, ph.ecog) %>%
  # 第一步：先移除所有原始变量的缺失值（避免后续计算产生NA）
  drop_na() %>%
  # 2. 重新编码事件状态（确保覆盖所有情况）
  mutate(
    event = case_when(
      status == 1 ~ 0,                     # 原status=1：删失
      status == 2 & ph.ecog >= 1 ~ 1,      # 关注事件：肺癌死亡
      status == 2 & ph.ecog == 0 ~ 2,      # 竞争事件：其他死亡
      TRUE ~ 99                            # 捕获所有未覆盖的情况（后续过滤）
    ),
    sex = as.numeric(sex) - 1,             # 性别转为数值（0=Male，1=Female，避免因子）
    ph.ecog = as.numeric(ph.ecog)          # 体力评分转为数值（0/1/2/3，移除因子格式）
  ) %>%
  filter(event != 99) %>%                  # 排除异常事件编码
  drop_na()  # 再次确保无NA（双重保险）

# 3. 拟合竞争风险模型（协变量均为数值型且无NA）
cr_model <- crr(
  ftime = cancer_cr$time,
  fstatus = cancer_cr$event,
  cov1 = as.matrix(cancer_cr[, c("age", "sex", "ph.ecog")]),  # 显式转换为矩阵（避免因子问题）
  failcode = 1
)

# 查看结果
summary(cr_model)
exp(cbind(SHR = coef(cr_model), confint(cr_model)))
```

## 生存分析结果的可视化展示

### 组合多个生存曲线图

可以组合多个生存曲线图，方便比较不同数据集或不同分组的结果：
```{r aml_km_plot, echo=TRUE}
# 准备AML数据集
aml$group <- factor(aml$x, levels = c("Maintained", "Nonmaintained"), 
                    labels = c("维持治疗", "非维持治疗"))
surv_object_aml <- Surv(time = aml$time, event = aml$status)
km_fit_aml <- survfit(surv_object_aml ~ group, data = aml)

# 绘制AML患者的KM曲线
p4 <- ggsurvplot(
  km_fit_aml,
  data = aml,
  risk.table = TRUE,
  pval = TRUE,
  conf.int = TRUE,
  xlab = "生存时间（周）",
  ylab = "生存概率",
  title = "AML患者不同治疗方案的生存曲线比较",
  legend.title = "治疗方案",
  legend.labs = c("维持治疗", "非维持治疗"),
  palette = c("#7E6148FF", "#4DBBD5FF"),
  ggtheme = theme_bw()
)


png("output/aml_km.png",width = 10,height =14,res = 500,units = "cm")
p4
dev.off()
```

**图5：AML患者不同治疗方案的生存曲线比较** 该图比较了AML（急性髓系白血病）患者中维持治疗和非维持治疗两种方案的生存曲线。Log-rank检验的p值表明两组生存曲线差异具有统计学意义。
```{r combined_plots}
# 组合生存曲线图
p_list <- list(p2, p4)
combined_plot <- arrange_ggsurvplots(p_list, ncol = 2, nrow = 1)
combined_plot
# 保存PNG图片到output目录
png("output/combined_plot.png",width = 20,height =10,res = 500,units = "cm")
combined_plot
dev.off()
```
**图6：组合生存曲线图** 该图组合了肺癌患者按性别分组的生存曲线和AML患者按治疗方案分组的生存曲线，方便直观比较不同数据集的生存分析结果。组合图对于展示多个相关分析结果非常有用。


### 风险函数可视化

可以使用`ggcoxfunctional()`函数可视化协变量与风险之间的函数关系：

```{r hazard_function_plot}
# 加载必要的库
library(survival)
library(survminer)

# 处理缺失值 - 这里选择删除包含缺失值的行
lung_clean <- na.omit(lung[, c("time", "status", "age", "ph.ecog", "ph.karno")])


# 重新绘制风险函数图
p8 <- ggcoxfunctional(
  Surv(time, status) ~ log(age) + sqrt(ph.ecog) + ph.karno, 
  data = lung_clean
)

# 显示图形
p8

# 保存PNG图片到output目录
png("output/hazard_function.png",width = 10,height =25,res = 500,units = "cm")
p8
dev.off()
```
**图7：协变量与风险之间的函数关系图** 该图展示了各个协变量与风险之间的函数关系，用于评估协变量是否需要进行函数转换。图中曲线应该大致呈线性，才能支持协变量与风险之间的线性关系假设。


## 总结与讨论

本教程详细介绍了生存分析的数学原理和R语言实现，包括：

1. **生存分析的数学基础**：生存函数、风险函数、累积风险函数等核心概念及其数学关系
2. **常用分布模型**：指数分布、Weibull分布等
3. **Kaplan-Meier方法**：非参数生存函数估计及其可视化
4. **Cox比例风险模型**：半参数回归模型，用于分析多个协变量对生存时间的影响
5. **高级生存分析技术**：时间依变协变量、竞争风险模型等



## 附录：代码清单

这里提供了本教程中使用的所有主要函数，方便查阅和复习：

| 函数名 | 包 | 功能描述 |
|-------|-----|---------|
| Surv() | survival | 创建生存对象 |
| survfit() | survival | 进行Kaplan-Meier估计 |
| survdiff() | survival | 进行Log-rank检验 |
| coxph() | survival | 拟合Cox比例风险模型 |
| cox.zph() | survival | 检验比例风险假设 |
| ggsurvplot() | survminer | 绘制生存曲线 |
| ggforest() | survminer | 绘制Cox回归森林图 |
| ggcoxzph() | survminer | 可视化比例风险假设检验结果 |
| ggcoxfunctional() | survminer | 可视化协变量函数形式 |
| arrange_ggsurvplots() | survminer | 组合多个生存曲线图 |

